ACORDAO-COMPLETO-2355151

ACÓRDÃO 3575/2019 ATA 17/2019 - SEGUNDA CÂMARA

VISTOS, relatados e discutidos estes autos de tomada de contas especial instaurada pelo Ministério do Turismo (MTur) em desfavor do Centro de Estudos Casa Curta-SE e da Sra. Rosângela Rocha dos Santos, como então diretora-geral da entidade, diante da total impugnação dos dispêndios inerentes ao Convênio 735866/2010 (Siconv 735866) destinado à implementação, no período de 28/5 a 19/6/2010, do "Circuito Cultural e Turístico Rasgadinho" a partir do aporte de recursos federais sob o valor de R$ 850.000,00, tendo a vigência do ajuste sido estipulada para o período de 28/5 a 30/9/2010; 
ACORDAM os Ministros do Tribunal de Contas da União, reunidos em Sessão da 2ª Câmara, diante das razões apresentadas pelo Relator, em: 
9.1. rejeitar as alegações de defesa e julgar irregulares as contas do Centro de Estudos Casa Curta-SE e de Rosângela Rocha dos Santos, nos termos dos arts. 1º, I, 16, III, alíneas "b" e "c", e 19, caput, da Lei nº 8.443, de 1992, para, assim, condená-los solidariamente ao pagamento do débito sob o valor de R$ 850.000,00 (oitocentos e cinquenta mil reais) , atualizado monetariamente e acrescido de juros de mora, calculados desde 30/6/2010 até o efetivo recolhimento, fixando-lhes o prazo de 15 (quinze) dias, contados da notificação, para que comprovem perante o Tribunal (art. 214, III, "a", do Regimento Interno do TCU - RITCU) , o recolhimento da referida dívida ao Tesouro Nacional, na forma da legislação em vigor;
9.2. aplicar em desfavor do Centro de Estudos Casa Curta-SE e de Rosângela Rocha dos Santos, individualmente, a multa prevista no art. 57 da Lei nº  8.443, de 1992, sob o valor de R$ 150.000,00 (cento e cinquenta mil reais) , fixando-lhes o prazo de 15 (quinze) dias, contados da notificação, para que comprovem, perante o Tribunal (art. 214, III, "a", do RITCU) , o recolhimento das referidas dívidas ao Tesouro Nacional, atualizadas monetariamente na forma da legislação em vigor;
9.3. autorizar, caso requerido, nos termos do art. 26 da Lei nº 8.443, de 1992, e do art. 217 do RITCU, o parcelamento das dívidas fixadas por este Acórdão em até 36 (trinta e seis) parcelas mensais e sucessivas, sobre as quais incidirão a atualização monetária e os correspondentes acréscimos legais, esclarecendo aos responsáveis que a falta de pagamento de qualquer parcela importará no vencimento antecipado do saldo devedor, sem prejuízo das demais medidas legais;
9.4. autorizar, desde logo, nos termos do art. 28, inciso II, da Lei nº 8.443, de 1992, a cobrança judicial das dívidas fixadas por este Acórdão, caso não atendidas as notificações; e
9.5. determinar que a unidade técnica envie a cópia do presente Acórdão, acompanhado do Relatório e da Proposta de Deliberação que o fundamenta, à Procuradoria da República no Estado de Sergipe, nos termos do art. 16, § 3º, da Lei nº  8.443, de 1992, para o ajuizamento das ações penais e civis cabíveis.

Tomada de Contas Especial instaurada pelo Ministério do Turismo (MTur) em desfavor do Centro de Estudos Casa Curta-SE e da Sra. Rosângela Rocha dos Santos, como então diretora-geral da entidade, diante da total impugnação dos dispêndios inerentes ao Convênio 735866/2010 (Siconv 735866) destinado à implementação do Circuito Cultural e Turístico Rasgadinho, no período de 28/5 a 19/6/2010, a partir do aporte de recursos federais sob o valor de R$ 850.000,00, tendo a vigência do ajuste sido estipulada para o período de 28/5 a 30/9/2010.

Segunda Câmara

Ministério do Turismo (MTur).

3. Responsáveis: Centro de Estudos Casa Curta-SE (CNPJ 06.036.728/0001-50); Rosângela Rocha dos Santos (CPF XXX.765.375-XX).

13.1. Ministros presentes: Ana Arraes (Presidente), Augusto Nardes, Aroldo Cedraz e Raimundo Carreiro.
13.2. Ministro-Substituto presente: André Luís de Carvalho (Relator).

ACORDAO-COMPLETO-2396372

Acórdão 4074/2020 - Segunda Câmara

ANDRÉ DE CARVALHO

Trata-se de tomada de contas especial instaurada pelo Ministério do Turismo (MTur) em desfavor do Centro de Estudos Casa Curta-SE e da Sra. Rosângela Rocha dos Santos, como então diretora-geral da entidade, diante da total impugnação dos dispêndios inerentes ao Convênio 735866/2010 (Siconv 735866) destinado à implementação, no período de 28/5 a 19/6/2010, do "Circuito Cultural e Turístico Rasgadinho" a partir do aporte de recursos federais sob o valor de R$ 850.000,00, tendo a vigência do ajuste sido estipulada para o período de 28/5 a 30/9/2010. 
Após a análise final do feito, a auditora federal da SecexTCE lançou o seu parecer conclusivo à Peça 103, com a anuência dos dirigentes da unidade técnica (Peças 104 e 105) , nos seguintes termos:
" (...)  HISTÓRICO
2.	O referido convênio tinha por objeto incentivar o turismo, por meio da implementação do projeto intitulado 'Circuito Cultural e Turístico Rasgadinho', realizado no período de 28/5 a 19/6/2010 (peça 8, p. 1) , com vigência estipulada para o período de 28/5/2010 a 30/9/2010 (Siconv) .
3. Os recursos previstos para implementação do objeto do referido convênio foram orçados no valor total de R$ 924.000,00 (peça 5, p. 7) , sendo R$ 74.000,00 de contrapartida do convenente e R$ 850.000,00 de recursos federais, liberados conforme indicado abaixo (peça 7) :
	Ordem Bancária
	Data
	Valor (R$) 
	Data Crédito (peça 19, p. 2) 

	2010OB800924
	25/6/2010
	50.000,00
	30/6/2010

	2010OB800925
	25/6/2010
	150.000,00
	30/6/2010

	2010OB800926
	25/6/2010
	200.000,00
	30/6/2010

	2010OB800927
	25/6/2010
	150.000,00
	30/6/2010

	2010OB800928
	25/6/2010
	300.000,00
	30/6/2010

4.	O Ministério do Turismo exarou os seguintes pareceres:
	Parecer
	Peça
	Data

	Parecer Técnico 853/2010
	2
	27/5/2010

	Parecer Conjur 735/2010
	4
	27/5/2010

	Relatório de Supervisão in loco 228/2010
	8
	22/6/2010

	Nota Técnica de Análise 222/2012
	24
	17/4/2012

	Nota Técnica de Reanálise 440/2012
	32
	4/6/2012

	Nota Técnica de Análise Financeira 467/2013
	36
	16/8/2013

	Nota Técnica de Análise Financeira 292/2015
	43
	16/11/2015

	Nota Técnica de Análise Financeira 666/2016
	48
	27/7/2016

	Parecer de Reanálise Técnica 209/2016
	55
	5/9/2016

	Nota Técnica de Análise Financeira 738/2016
	56
	20/10/2016

5. Em 29/10/2010, pelo Oficio 53/2010, a Presidente da Casa Curta-SE, assim identificada, encaminhou a prestação de contas do Convênio Siconv 735866/2010 (peça 9) .
6.	O Relatório de Supervisão in loco 226/2010 (peça 8) , com base na visita realizada em 12/6/2010, apresentou a seguinte conclusão:
'No que concerne o a supervisão in loco no período visitado da execução do objeto do referido Convênio, conclui-se que houve a efetiva execução do Convênio n° 734947/2010 de acordo com o Plano de Trabalho apresentado'.
7.	A Nota Técnica de Análise 222/2012, de 17/4/2012, ao analisar a documentação encaminhada a título de prestação de contas concluiu pelo seu diligenciamento (peça 24) .
8.	A Nota Técnica de Reanálise 440/2012 (peça 32) , de 4/6/2012, concluiu pela reprovação física do convênio.
9.	A Nota Técnica de Análise Financeira 467/2013 (peça 36) não efetuou a análise financeira do convênio, embora tenha concluído pela sua reprovação, tendo em vista a reprovação física do convênio (Nota Técnica de Reanálise 440/2012, peça 32) , segundo orientação do § 2° do art. 87 da Portaria MTur 112/2013.
10. A CGU encaminhou, em 2/7/2015, ao MTur o Relatório de Ação de Controle - Fiscalização relativo ao Convênio Siconv 735866/2010 (peça 42) , que destacou, em função de sua gravidade, as seguintes constatações/irregularidades:
10.1. item 3.1.1.2 - contratação de bandas/artistas musicais mediante processo administrativo de inexigibilidade de licitação, sem observância dos requisitos legais previstos no art. 25, inciso III, da Lei 8.666/1993 (peça 42, p. 5-8) ;
10.1.1. ausência de justificativa do preço contratado e da razão da escolha dos fornecedores (bandas) - não há comprovação do atendimento aos princípios da economicidade e isonomia;
10.1.2. declaração de exclusividade da empresa contratada não atende os pressupostos legais - as declarações de exclusividade constantes do processo de prestação de contas são claras: a empresa Beija-Flor Produções Artísticas Ltda. (CNPJ 08.931.977/0001-34) detinha a exclusividade de contratação das bandas apenas nas datas dos referidos shows, atuando, portanto, somente como intermediária;
10.1.3. descumprimento do termo do Convênio, que estabelece na Cláusula Terceira - Das Obrigações dos Participes, no item II, subitem 'oo', que compete à convenente (peça 5, p. 6) :
'oo) apresentar na prestação de contas, quando da contratação de artistas, consagrados, enquadrados na hipótese de inexigibilidade prevista no inciso III do art. 25 da Lei n° 8.666/1993, atualizada, por meio de intermediários ou representantes, cópia do contrato de exclusividade dos artistas com o empresário contratado, registrado em cartório, sob pena de glosa dos valores envolvidos. Ressalta-se que o contrato de exclusividade difere da autorização que confere exclusividade apenas para os dias correspondentes à apresentação dos artistas e que é restrita à localidade do evento, conforme dispõe o Acórdão 96/2008-TCU-Plenário do TCU'.
10.2. item 3.1.1.5 - não comprovação, no ato da prestação de contas, do efetivo recebimento do cachê por parte dos artistas/bandas que se apresentaram nos eventos. Não comprovação da destinação de recursos repassados no valor de R$ 315.400,00 (peça 42, p. 9-13) ;
10.3. item 3.1.1.7 - ausência de documentos necessários na prestação de contas (peça 42, p. 14-15) :
10.3.1. documentos relativos à cotação prévia de preços nas contratações de serviços ou razões da desnecessidade exigidos pelo art. 47, I, e art. 46, §1°, II, da Portaria Interministerial 127/2008;
10.3.2. elementos que definiram a escolha do fornecedor e justificativa dos preços exigidos pelo art. 47, II, da Portaria Interministerial 127/2008;
10.3.3. documento comprobatório do efetivo recebimento do cachê por parte dos artistas, e/ou bandas, e/ou grupos, emitido pelo contratante dos mesmos, exigido pela cláusula décima terceira, parágrafo primeiro, item 'g', e pela cláusula terceira, item II, subitem 'pp' do Convênio MTur/Casa Curta 735866;
10.3.4. cópia do contrato de exclusividade dos artistas com o empresário contratado, registrado em cartório, sob pena de glosa dos valores envolvidos, exigido pela cláusula terceira, item II, 'oo' do Convênio MTur/Casa Curta 735866;
10.3.5. declarações de autoridade local atestando o cumprimento do objeto exigida pelo item 'g' do parágrafo segundo, da cláusula décima terceira do Convênio MTur/Casa Curta 735866, que estabelece o quantitativo de duas declarações;
10.4. item 3.1.1.10 - não compatibilidade dos preços contratados com outros anteriormente cobrados pela mesma banda em eventos realizados na mesma época (peça 42, p. 16-18) . Não há evidências documentais sobre esta constatação.
11. A análise do Relatório de Ação de Controle - Fiscalização da CGU, relativo ao Convênio Siconv 735866/2010 (peça 42) , bem como a análise sob o aspecto financeiro da prestação de contas do convênio em apreço foi efetuado no âmbito da Nota Técnica de Análise Financeira 292/2015, de 28/7/2015 (peça 43) , que anuiu com as irregularidades apontadas pela CGU e concluiu pela não aprovação da prestação de contas do convênio sob o aspecto financeiro, tendo informado ainda que:
'Diante do exposto, não houve nova manifestação da área técnica sobre a execução física do objeto, uma vez que é possível afirmar que a inexigibilidade indevida existente no convênio, apontada pela CGU, motiva a REPROVAÇÃO da prestação de contas em sua análise financeira'.
12. A Nota Técnica de Análise Financeira 666/2016 (peça 48) , de 21/7/2016, foi emitida após apresentação da defesa pela responsável (peça 46) e concluiu pela reprovação financeira do convênio.
13. O Parecer de Reanálise Técnica 209/2016 (peça 55) foi emitido após apresentação de nova defesa da responsável (peça 51) e concluiu pela permanência da reprovação técnica, tendo em vista as pendências sintetizadas a seguir:
a) quanto às mídias apresentadas, não foi possível comprovar a execução do objeto, uma vez que apenas preveem a realização do evento, trazendo a sua programação, ao invés de fazer registro da festividade;
b) não há nenhuma matéria posterior ao evento;
c) em relação aos vídeos, de fato foi possível perceber que houve a realização de um evento intitulado Circuito Cultural e Turístico Rasgadinho, porém não há informação dos locais de realização do evento;
d) em que pese haver a fiscalização in loco, esta se deu somente no dia 12/6/2010, enquanto o evento teve seu período de realização de 28/5 a 19/6/2010, com apresentações previstas para ocorrer ao longo de todo esse período;
e) no tocante às fotografias encaminhadas, apesar do arquivamento do processo de julgamento quanto ao possível cometimento de ilícitos de apropriação indébita e falsidade ideológica no âmbito do poder judiciário, restou claro que houve a edição das imagens outrora enviadas a fim de comprovar a execução dos itens do Plano de Trabalho, sendo assim, não devem ser utilizadas para comprovar a execução do item.
14. A Nota Técnica de Análise Financeira 0738/2016 (peça 56) , de 19/10/2016, manteve a reprovação da execução financeira do objeto do convênio em tela pelas razões a seguir sintetizadas:
a) diante da reprovação técnica da prestação de contas do convênio, através do Parecer de Reanálise Técnica 209/2016 (peça 55) , caberia ao setor financeiro apenas o cálculo do montante a ser restituído, consoante preconizado nos §§ 2º e 4º do art. 72 da Portaria MTur 182/2016;
b) a prestação de contas desse convênio, no que tange à contratação dos artistas, está em desacordo com o art. 11 do Decreto 6.170/2007, que regulamentou o art. 116 da Lei 8.666/1993;
c) em que pese a irregularidade da modalidade licitatória da contratação deste convênio, sua reprovação é também condicionada a inexigibilidade na contratação dos shows artísticos;
d) quanto ao presente caso de inexigibilidade, a convenente não contratou diretamente com os artistas nem com os empresários exclusivos, não apresentou o contrato de exclusividade registrado em cartório, atuando como mera intermediária na contratação dos serviços, contrariando a jurisprudência do Tribunal, especialmente o Acórdão 96/2008-TCU-Plenário.
15. Da análise dos autos, verifica-se que foi dada oportunidade de defesa aos responsáveis, em obediência aos princípios constitucionais que asseguram o direito ao contraditório e à ampla defesa, tendo em vista as notificações (peças 25, 37, 38, 44, 45, 49, 50, 57 e 58) . No entanto, as alegações apresentadas (peças 28, 46, 51 e 59) foram consideradas insuficientes, pelo tomador de contas, para elidir as irregularidades constatadas, e não houve o recolhimento do montante devido aos cofres da Fazenda Pública, subsistindo o motivo que legitimou a instauração da tomada de contas especial (peça 66 - Item VII) .
16. A inscrição em conta de responsabilidade, no Siafi, foi efetuada mediante a nota de sistema 2017NS000077, de 28/7/2017 (peças 63 e 64) .
17. No Relatório de Tomada de Contas Especial 91/2017 (peça 66) , em que os fatos estão circunstanciados, a responsabilidade pelo dano causado ao erário foi atribuída solidariamente ao Centro de Estudos Casa Curta/SE e à Sra. Rosângela Rocha dos Santos, ocupante do cargo supramencionado à época da ocorrência dos fatos (peça 5) , em razão da impugnação total das despesas realizadas com os recursos do Convênio em comento, no valor original de R$ 850.000,00. 
18. A CGU seguiu o posicionamento do órgão concedente quanto às irregularidades identificadas, ao débito apurado e à responsabilidade, conforme se verifica no Relatório de Auditoria 918/2017 (peça 67) , no Certificado de Auditoria 918/2017 (peça 68) bem como no Parecer do Dirigente do Órgão de Controle Interno 918/2017 (peça 69) . O Ministro de Estado do Turismo pronunciou-se pelo conhecimento das conclusões contidas nos pareceres da CGU, opinando pela irregularidade das contas do responsável indicado (peça 70) .
19. A instrução de peça 73, consignou, então, que os fatos estavam bem circunstanciados na fase interna da tomada de contas especial e o débito fora apurado corretamente no valor total dos recursos federais repassados, isto é, R$ 850.000,00. Assim, a referida instrução alvitrou a citação solidária dos responsáveis, Sra. Rosângela Rocha dos Santos (por ter firmado com o convênio) e do Centro de Estudos Casa Curta-SE (CNPJ 06.036.728/0001-50; pelo fato de o ente particular convenente responder solidariamente, conforme jurisprudência) , para que apresentassem suas alegações de defesa para as irregularidades detectadas.
20. Em cumprimento ao despacho do Exmo. Sr. Ministro Relator (peça 76) , foram expedidas as seguintes comunicações processuais:
	Comunicação
	Peça
	Natureza
	Destinatário
	Data de expedição
	Data de ciência ou motivo de ausência
	Data da resposta
 (peça) 

	Ofício 0650/2018
	77
	Citação
	Centro de Estudos Casa Curta-SE
	31/8/2018
	5/9/2018
	24/9/2018
 (peça 84) 

	Ofício 0649/2018
	79
	Citação
	Rosângela Rocha dos Santos
	31/8/2018
	Número inexistente
	
	Ofício 2860/2018
	90
	Citação
		4/12/2018
	Desconhecido
	
	Ofício 2859/2018
	91
	Citação
		4/12/2018
	Ausente
	
	Ofício 2861/2018
	92
	Citação
		4/12/2018
	13/12/2018
	11/1/2019
 (peça 99) 

	Ofício 2862/2018
	93
	Citação
		4/12/2018
	12/12/2018
	
21. Os responsáveis foram instados a apresentar alegações de defesa em relação às seguintes condutas (Ofícios 649 e 2861/2018, peças 78 e 92) , in verbis:
'a) Irregularidade: não comprovação da boa e regular aplicação dos recursos federais repassados pelo Ministério do Turismo ao Centro de Estudos Casa Curta-SE por meio do Convênio 735866/2010 (peça 5; objeto: apoio à implementação do projeto intitulado 'Circuito Cultural e Turístico Rasgadinho';
b) Condutas:
i) não apresentar justificativa do preço contratado e da razão da escolha dos fornecedores (bandas) , impossibilitando o atendimento aos princípios da economicidade e isonomia, em desacordo com o art. 47, II, da Portaria Interministerial 127/2008;
ii) não apresentar os contratos de exclusividade entre a empresa Beija-Flor Produções Artísticas (CNPJ 08.931.977/0001-34) e os artistas que se apresentaram no evento, devidamente registrados em cartório, tendo sido encaminhadas apenas as declarações de exclusividade para os dias dos shows, atuando a contratada, portanto, somente como intermediária (peça 16, p. 10-32) , contrariando inciso III do art. 25 da Lei 8.666/1993 e o próprio termo de convênio e a jurisprudência do Tribunal; 
iii) não comprovar o recebimento dos cachês pelos artistas, consoante entendimento firmado no Acórdão 1435/2017-TCU-Plenário, destacado na presente instrução e previsto também na Cláusula Terceira - Das Obrigações dos Participes, no item II, subitem pp (peça 5, p. 6) ;
iv) descumprir o termo do convênio, que estabelece na Cláusula Terceira - Das Obrigações dos Participes, no item II, que compete à convenente (peça 5, p. 6) :
oo) apresentar na prestação de contas, quando da contratação de artistas, consagrados, enquadrados na hipótese de inexigibilidade prevista no inciso III do art. 25 da Lei n° 8.666/1993, atualizada, por meio de intermediários ou representantes, cópia do contrato de exclusividade dos artistas com o empresário contratado, registrado em cartório, sob pena de glosa dos valores envolvidos. Ressalta-se que o contrato de exclusividade difere da autorização que confere exclusividade apenas para os dias correspondentes à apresentação dos artistas e que é restrita à localidade do evento, conforme dispõe o Acórdão 96/2008-TCU-Plenário do TCU;
pp) encaminhar ao CONCEDENTE documento comprobatório do efetivo recebimento do cachê por parte dos artistas, e/ou bandas, e/ou grupo, emitido pelo contratante dos mesmos'.
22. Em resposta, os responsáveis apresentaram suas alegações de defesa por meio dos mesmos advogados e nos mesmos termos, que se analisa a seguir em conjunto, por medida de economia processual.
EXAME TÉCNICO
Alegações de defesa da Sra. Rosângela Rocha dos Santos e do Centro de Estudos Casa Curta-SE (peças 99; e 82 e 84) 
23. Em síntese, os responsáveis sustentam que:
23.1. os procedimentos adotados para a contratação dos artistas atendem o prescrito no art. 25, inciso III, da Lei 8.666/1993;
23.1.1. quanto à carta de exclusividade, segundo TCU, a autuada ter-se-ia utilizado ilicitamente do instituto da inexigibilidade para a contratação de artistas para a realização do evento objeto do convênio, em razão de a empresa contratada à época não manter contrato de exclusividade com os artistas, de modo que estariam violadas as disposições do art. 25, III, da Lei 8.666/1993;
23.1.2. diante da impossibilidade concreta de competição, foi efetivada a contratação direta, que poderia ocorrer diretamente com o artista ou por meio de empresário exclusivo, que à escolha do convenente contratante firmou contrato com as respectivas empresas as quais possuíam contrato de exclusividade com os artistas que se apresentaram no evento;
23.1.3. ressalta ser imperioso mencionar que a impossibilidade de competição, em sede de contratação de artistas por intermédio de produtoras, não depende necessariamente, em qualquer hipótese, da pré-existência de um contrato de exclusividade entre a produtora e o artista;
23.1.4. nesse sentido, transcreveu excerto de julgado do Tribunal de Justiça do Estado de Pernambuco, in verbis:
'APELAÇÃO CÍVEL. AÇÃO CIVIL PÚBLICA PELA PRÁTICA DE ATO DE IMPROBIDADE ADMINISTRATIVA. INEXIGIBILIDADE DE LICITAÇÃO PARA A CONTRATAÇÃO DE ARTISTAS. 1. A legitimidade ativa do Ministério Público para propor Ação Civil Pública visando o ressarcimento de danos causados por agentes públicos ao erário tem fundamento no art. 17 da Lei Federal n° 8.429/91. 2. Dita legitimidade vem sendo reiteradamente acentuada pelo Superior Tribunal de Justiça (v.g. Resp 717531 e Resp 749988) . 3. Afasta-se, por isso, o decreto de extinção do feito, sem julgamento de mérito, exarado em primeiro grau. 4. Em seqüência, por força do disposto no art. 17, § 10º, da Lei Federal n° 8.429/92, tem-se que também compete ao tribunal revisor rejeitar a ação, em análise prefacial, se convencido da inexistência de ato de improbidade ou de improcedência da ação respectiva. 5. A impossibilidade de competição, em sede de contratação de artistas por intermédio de produtora, não depende necessariamente, em qualquer hipótese, da pré-existência de contrato de exclusividade entre a produtora e os artistas. 6. Bem o demonstra o caso vertente, em que a produtora foi contratada para a promover a apresentação de uma série de artistas, compondo um evento temático alusivo às festas juninas. 7. Ou seja, a contratação em exame em verdade contemplou um "pacote" de artistas para apresentação seqüenciada, em conformidade com a programação artístico-musical proposta pela produtora, programação essa que, considerada como um todo, era insuscetível de licitação, por inviabilidade concreta de competição. 8. Nesse contexto, não se extrai, à luz da exordial, ato de improbidade, o que implica na rejeição liminar da ação, nos termos do art. 17, § 8º, da Lei Federal nº 8.429/92' (AC 35003-0, 8CC, Rel. Des. Francisco José dos Anjos Bandeira de Mello, DJ de 27/09/2007) .
23.1.5. destaca, ainda, que da documentação acostada aos autos não ficou demostrada a prática de qualquer irregularidade, seja no ato da contratação dos artistas, ou posteriormente, quando da execução do contrato, não restando demonstrado que o serviço não fora efetivamente prestado ou que houve má-fé dos gestores, de modo que suas condutas, como acima dito, não se submetem a qualquer dos atos ilícitos apontados pela Secex;
23.1.6. nesse mesmo sentido, reproduz excerto de outro julgado sobre caso idêntico ao ora combatido (peça 99, p. 4) ;
23.2. diante dos fatos articulados, a autuada pugna ter demonstrado a necessidade de aprovação da prestação de contas apresentada, devendo ser determinado o imediato arquivamento do processo administrativo tendo em vista que a autuada indubitavelmente agiu em estrita observância ao plano de trabalho e a legislação de regência;
23.3. in fine, requer que seja julgado insubsistente o feito pelos fundamentos expostos.
Análise
24. Em síntese apertada, os responsáveis alegam que o poder judiciário entende que, nas ações de improbidade administrativa (Lei 8.8429/1992) , a impossibilidade de competição, em sede de contratação de artistas por intermédio de produtora, não depende necessariamente, em qualquer hipótese, da pré-existência de contrato de exclusividade entre a produtora e os artistas. Pugnam os responsáveis, sobre o mesmo tema, que tal posicionamento deveria pautar, da mesma forma, o julgamento de mérito do E. TCU.
25. O Tribunal de Contas da União possui jurisdição e competência próprias estabelecidas pela Constituição Federal e pela sua Lei Orgânica (Lei 8.443/1992) . Por isso, não obsta a sua atuação o fato de tramitar no âmbito do poder judiciário ação penal ou civil, versando sobre o mesmo assunto, dado o princípio da independência das instâncias. 
26. Sobre esse tema, o Supremo Tribunal Federal tem apoiado a tese da independência entre as instâncias administrativa e penal (Mandados de Segurança 26.969-DF e 25.880-DF) , no que é acompanhado pelo Superior Tribunal de Justiça (MS 7080-DF, MS 7138-DF e 7042-DF) , corroborando, por extensão, o entendimento esposado por esta Corte de Contas.
27. Nesse sentido são os Acórdão 3036/2015-TCU-Plenário, 10.042/2015-TCU 2ª Câmara, 7.752-TCU 1ª Câmara, 7.475/2015-TCU - 1ª Câmara, 7.123/2014-TCU - 1ª Câmara.
28. O objeto da ação de improbidade administrativa é diverso daquele da tomada de contas especial. O E. TCU examina o mérito da prestação de contas com ótica diferente daquela do poder judiciário na referida ação de improbidade. A E. Corte de Contas verifica se, além da realização física do evento, os elementos aduzidos como prestação de contas permitem verificar o nexo causal entre a execução física e a utilização dos recursos federais repassados.
29. Verifica-se que, quanto ao mérito questionado nos Ofícios 649 e 2861/2018 (peças 78 e 92) , os responsáveis nada acrescentaram em suas defesas: 
i) não aduziram aos autos justificativa do preço contratado e da razão da escolha dos fornecedores (bandas) ; 
ii) não apresentaram os contratos de exclusividade, devidamente registrados em cartório, entre a empresa Beija-Flor Produções Artísticas (CNPJ 08.931.977/0001-34) e os artistas que se apresentaram no evento; 
iii) não comprovaram o recebimento dos cachês pelos artistas, consoante entendimento firmado no Acórdão 1435/2017-TCU-Plenário; 
iv) descumpriram disposições expressas do termo do convênio (Cláusula Terceira - Das Obrigações dos Participes, no item II, alíneas 'oo' e 'pp', as quais não foram justificadas.
30. Conforme destacado na instrução técnica anterior (peça 73) , destaca-se nos presentes autos a irregularidade constatada na prestação de contas do convênio alusiva à contratação direta de artistas e bandas musicais, com base na hipótese de inexigibilidade prevista no art. 25, inciso III, da Lei n. 8.666/1993, sem a devida comprovação de contrato de representação exclusiva entre artistas e os empresários, pessoas físicas ou jurídicas, que intermediavam o negócio. Inexiste nos autos, igualmente, a comprovação do recebimento dos cachês pelos artistas, não restando comprovado na execução financeira do convênio o nexo de causalidade dos pagamentos efetuados à empresa Beija-Flor Produções Artísticas (CNPJ 08.931.977/0001-34; v. relação de pagamento de peça 14) , podendo ensejar, em consequência, a irregularidade das contas e imputação de débito ao responsável 
31. O entendimento do E. TCU é no sentido de que na contratação direta de artistas consagrados, com base na hipótese de inexigibilidade prevista no art. 25, inciso III, da Lei 8.666/1993, por meio de intermediários ou representantes, deve ser apresentada cópia do contrato de exclusividade dos artistas com o empresário contratado, registrado em cartório. O contrato de exclusividade difere da autorização que assegura exclusividade apenas para os dias correspondentes à apresentação dos artistas e que é restrita à localidade do evento, a qual não se presta a fundamentar a inexigibilidade. Assim, a jurisprudência predominante é no sentido de julgar irregulares as contas que contém esses vícios. 
32. Conforme jurisprudência pacífica do E. TCU, os responsáveis não lograram êxito em comprovar a boa e regular aplicação dos recursos federais repassados pelo Ministério do Turismo ao Centro de Estudos Casa Curta/SE por meio do Convênio 735866/2010, uma vez que nada alegaram em relação aos questionamentos referidos acima sobre suas condutas. 
33. Por último, em nome da verdade material, observa-se que, em resposta às citações, foram acostados aos autos documentos de prestação de contas de outros convênios (alguns com a participação da empresa Beija Flor, v.g.: v. peça 82, p. 420-421, com a participação de várias pessoas da família Santos e/ou Rocha) , tais como:
	Objeto do Convênio
	Peça e p.

	Festejos Juninos de Ribeirópolis
	82, p. 243

	Capela, O Maior São Pedro do Nordeste
	82, p. 299

	Festejo de Santo Antônio
	82, p. 326, 453, 493

	Circuito Turístico Forró do Vaqueiro
	82, p. 331, 381

	Festejos Juninos de Frei Paulo
	82, p. 361

34. Por relevante, merecem destaques os contratos firmados pela empresa Beija Flor Produções Artísticas (em cumprimento ao Contrato 16/2010, firmado com o Centro de Estudos Casa Curta/SE, v. peça 82, p. 141-143) , indicados no quadro a seguir. Todos os contratos apresentam vícios formais graves, razões pelas quais não se afigura razoável conferir-lhes confiabilidade, nem aos correspondentes recibos (que estão desacompanhados de documentação que comprovem que as assinaturas neles inseridas são dos responsáveis pelas bandas, nem consta extrato bancário que comprove o crédito nas contas das mesmas) , tendo em vista que: os contratos não apresentam preços dos serviços contratados; não apresentam datas de celebração; no objeto do contrato, vários apresentam rasuras, hachuras, letras em formato e tamanho diferentes do restante do documento; vários foram firmados por pessoas das famílias Rocha e/ou Santos, que corresponde ao mesmo sobrenome da responsável pelo Centro de Estudos Casa Curta-SE à época, Sra Rosângela Rocha Santos:
	Contratado
	Peça e p.
	Recibos (peça e p.) 

	Trio Nordestino
	20, p. 1-2
	R$ 94.500,00 (82, p. 183) 

	Grupo Pense Neu
	20, p. 3-4
	R$ 35.100,00 (82, p. 177) 

	Karla Isabella E Trio Sanfona Doida
	20, p. 5-6
	R$ 180.000,00 (82, p. 179) 

	Os Brasas Nordestinos
	20, p. 7-8
	R$ 54.000,00 (82, p. 180-182) 

	Trio Pé De Serra Jailson do Acordeon
	20, p. 9-10
	R$ 81.000,00 (83, p. 150) 

	Quadrilha Abusados da Roça
	20, p. 11-12
	R$ 63.000,00 (82, p. 176) 

	Grupos Folclóricos Sergipano de Pifano
	20, p. 13-14
	R$ 63.000,00 (85, p. 144) 

	Trio Pé de Serra Rasgando A Sanfona
	20, p. 15-16
	R$ 72.000,00 (83, p. 145) 

	Trio Pé de Serra Dançando Xote
	20, p. 17-18
	R$ 27.000,00 (83, p. 146) 

	Banda Balança Eu
	20, p. 19-20
	R$ 72.000,00 (83, p. 149) 

	Trio Pé de Serra Rasgadinho
	20, p. 21-22
	R$ 63.000,00 (82, p.178) 

	Antônio Carlos Du Aracaju
		R$ 27.000,0 (82, p. 181) 

35. Ressalte-se que a pretensão punitiva do TCU, conforme Acórdão 1441/2016-TCU-Plenário, que uniformizou a jurisprudência acerca dessa questão, subordina-se ao prazo geral de prescrição indicado no art. 205 do Código Civil, que é de 10 anos, contado da data de ocorrência da irregularidade sancionada, nos termos do art. 189 do Código Civil, sendo este prazo interrompido pelo ato que ordenar a citação, a audiência ou a oitiva do responsável. No caso em exame, não ocorreu a prescrição, uma vez que foi efetivado o crédito dos recursos em 30/6/2010 (peça 19, p. 2) , não tendo transcorrido mais de 10 anos até a presente data, sem que tenha sido ordenada a citação do responsável.
36. Os argumentos de defesa tampouco lograram afastar o débito imputado ao responsável. Ademais, inexistem nos autos elementos que demonstrem sua boa-fé ou a ocorrência de outros excludentes de culpabilidade. Desse modo, suas contas devem, desde logo, ser julgadas irregulares, nos termos do art. 202, § 6º, do Regimento Interno/TCU, procedendo-se à sua condenação em débito e à aplicação da multa prevista no art. 57 da Lei 8.443/1992.
CONCLUSÃO
37. Trata o presente processo de Tomada de Contas Especial - TCE, instaurada Ministério do Turismo (MTur) contra a Sra. Rosângela Rocha dos Santos (CPF XXX.765.375-XX) e Centro de Estudos Casa Curta-SE (CNPJ 06.036.728/0001-50) , em decorrência da impugnação total das despesas realizadas com os recursos do Convênio 735866/2010 (peça 5) , celebrado, em 27/5/2010, com o Centro de Estudos Casa Curta-SE.
38. Devidamente citados, os responsáveis, Sra. Rosângela Rocha dos Santos e o Centro de Estudos Casa Curta-SE, apresentaram suas alegações de defesa (peças 99 e 84) , que foram analisadas na seção Exame Técnico, concluindo pelo não acolhimento das mesmas.
39. Diante do exposto, e inexistindo nos autos elementos que permitam concluir pela ocorrência de boa-fé ou de outros excludentes de culpabilidade em suas condutas, alvitra-se que as contas dos responsáveis sejam julgadas irregulares, com imposição de débito e cominação de multa.
PROPOSTA DE ENCAMINHAMENTO
40. Ante o exposto, submetemos os autos à consideração superior com proposta de:
a) rejeitar as alegações de defesa apresentadas pela Sra. Rosângela Rocha dos Santos (CPF XXX.765.375-XX) e pelo Centro de Estudos Casa Curta/SE (CNPJ 06.036.728/0001-50) ;
b) julgar irregulares as contas Sra. Rosângela Rocha dos Santos (CPF XXX.765.375-XX, ex-Diretora-Geral do Centro de Estudos Casa Curta/SE) , com fundamento no art. 71, inciso II, da CF/88, nos arts. 1º, inciso I, 8º, § 2º, 15, e 16, inciso III, alínea 'c', da Lei 8.443/1992, e nos arts. 1º, inciso I, 201, § 2º, 205, e 209, inciso III, do RI-TCU, e condená-la, em solidariedade, com o Centro de Estudos Casa Curta/SE (CNPJ 06.036.728/0001-50) , ao pagamento da quantia a seguir especificada, conforme preconizam os arts. 19, caput, e 23, inciso III, da Lei 8.443/1992, c/c os arts. 210, caput, e 214, inciso III, do RI-TCU, com a fixação do prazo de 15 (quinze) dias, a contar da notificação, para comprovar, perante o Tribunal, nos termos do art. 214, inciso III, alínea 'a', do RI-TCU, o recolhimento da dívida ao Tesouro Nacional, atualizada monetariamente e acrescida dos juros de mora, calculados a partir da data de ocorrência do seu fato gerador até o efetivo recolhimento, abatendo-se, na oportunidade, as quantias já recolhidas ou quaisquer novos valores eventualmente ressarcidos, na forma da legislação em vigor;
	Data da ocorrência
	Valor original (R$) 

	30/6/2010
	850.000,00

c) aplicar multa individual à Sra. Rosângela Rocha dos Santos (CPF XXX.765.375-XX) e ao Centro de Estudos Casa Curta/SE (CNPJ 06.036.728/0001-50) , com base no art. 57 da Lei 8.443/1992, c/c o art. 267 do Regimento Interno do TCU, com fixação do prazo de quinze dias, a contar da notificação, para comprovarem, perante o Tribunal (art. 214, inciso III, alínea 'a', do Regimento Interno) , o recolhimento da dívida aos cofres do Tesouro Nacional, atualizada monetariamente desde a data do acórdão que vier a ser proferido até a do efetivo recolhimento, se for paga após o vencimento, na forma da legislação em vigor;
d) autorizar a cobrança judicial das dívidas, caso não atendidas as notificações, nos termos do art. 71, § 3º, da CF/88, do art. 28, inciso II, da Lei 8.443/1992, e dos arts. 214, inciso III, alínea 'b', e 215, do RI-TCU;
e) autorizar o pagamento parcelado das dívidas, caso seja requerido, em até 36 parcelas mensais e consecutivas, nos termos do art. 26 da Lei 8.443/1992 e do art. 217 do RI-TCU, fixando-se o prazo de 15 (quinze) dias, a contar do recebimento da notificação, para a comprovação, perante o Tribunal, do recolhimento da primeira parcela, e de 30 (trinta) dias, a contar da parcela anterior, para a comprovação do recolhimento das demais parcelas, devendo incidir sobre cada valor mensal corrigido monetariamente, os acréscimos legais, na forma prevista na legislação em vigor (art. 217, § 1º, do RITCU) , esclarecendo aos responsáveis que a falta de pagamento de qualquer parcela importará no vencimento antecipado do saldo devedor (art. 217, § 2º, do RI-TCU) ;
f) encaminhar cópia da deliberação que vier a ser proferida, bem como do relatório e do voto que a fundamentarem, ao Procurador-Chefe da Procuradoria da República no Estado de Sergipe, nos termos do § 3º do art. 16 da Lei 8.443/1992 c/c o § 7º do art. 209 do Regimento Interno do TCU, para adoção das medidas que entender cabíveis;
g) enviar cópia do Acórdão que vier a ser proferido ao Ministério do Turismo e aos responsáveis, para ciência, informando que a presente deliberação, acompanhada do Relatório e do Voto que a fundamenta, está disponível para a consulta no endereço www.tcu.gov.br/acordaos, além de esclarecer que, caso requerido, o TCU poderá fornecer sem custos as correspondentes cópias, de forma impressa".
Enfim, por intermédio do Exmo. Sr. Subprocurador-Geral Lucas Rocha Furtado, o Ministério Público junto ao Tribunal (MPTCU) anuiu, em cota singela (Peça 106) , à aludida proposta da unidade técnica.
	É o Relatório.

8.1. Gilberto Vieira Leite Neto (2.454/OAB-SE), entre outros, representando Rosângela Rocha dos Santos e o Centro de Estudos Casa Curta-SE.

Subprocurador-Geral Lucas Rocha Furtado.

TOMADA DE CONTAS ESPECIAL. MINISTÉRIO DO TURISMO. CONVÊNIO. TOTAL IMPUGNAÇÃO DOS DISPÊNDIOS. CITAÇÃO. AUSÊNCIA DE NEXO CAUSAL ENTRE OS RECURSOS FEDERAIS REPASSADOS E OS PAGAMENTOS AOS ARTISTAS OU AOS SEUS REPRESENTANTES LEGAIS. NÃO COMPROVAÇÃO DA BOA E REGULAR APLICAÇÃO DOS RECURSOS FEDERAIS TRANSFERIDOS. REJEIÇÃO DAS ALEGAÇÕES DE DEFESA. CONTAS IRREGULARES. DÉBITO. MULTA. CIÊNCIA.

TOMADA DE CONTAS ESPECIAL (TCE)

Secretaria de Controle Externo de Tomada de Contas Especial (SecexTCE).

Trata-se de tomada de contas especial instaurada pelo Ministério do Turismo (MTur) em desfavor do Centro de Estudos Casa Curta-SE e da Sra. Rosângela Rocha dos Santos, como então diretora-geral da entidade, diante da total impugnação dos dispêndios inerentes ao Convênio 735866/2010 (Siconv 735866) destinado à implementação, no período de 28/5 a 19/6/2010, do "Circuito Cultural e Turístico Rasgadinho" a partir do aporte de recursos federais sob o valor de R$ 850.000,00, tendo a vigência do ajuste sido estipulada para o período de 28/5 a 30/9/2010.
Após as 6 (seis) reanálises sobre a correspondente prestação de contas, o MTur reprovou a execução físico-financeira do ajuste, tendo assinalado, para tanto, a subsistência das seguintes falhas: (i)  ausência de justificativas para a contratação por inexigibilidade de licitação e para o preço avençado com a empresa responsável pelas supostas apresentações artísticas; (ii) ausência do contrato de exclusividade entre a referida entidade e os grupos artísticos (bandas) , com o devido registro em cartório, além da falta do comprovante sobre o efetivo recebimento dos cachês pelos artistas; e (iii)  descumprimento do termo do convênio, a despeito de expressamente estabelecer que a ausência dos aludidos contratos de exclusividade e dos comprovantes de pagamento aos artistas poderia resultar na impugnação dos respectivos dispêndios, nos termos da legislação aplicável e da jurisprudência do TCU. 
No âmbito do TCU, a SecexTCE promoveu a citação da entidade convenente, em solidariedade com a sua diretora-geral, diante da não comprovação da boa e regular aplicação dos recursos federais, tendo os responsáveis apresentado similarmente as suas defesas (Peças 82, 84 e 99) , alegando, em síntese, que: (a) a contratação das bandas teria atendido os requisitos fixados pelo art. 25, III, da Lei nº  8.666, de 1993; (b) a impossibilidade de competição para a contratação de artistas por intermédio de produtora não dependeria necessariamente da pré-existência do contrato de exclusividade, ante o entendimento do Judiciário sobre a ação de improbidade administrativa; e (c) o serviço teria sido prestado e não subsistiria a má-fé dos gestores.
De todo modo, após a análise final do feito, a unidade técnica propôs a irregularidade das contas de Rosângela Rocha dos Santos para condená-la, em solidariedade com o Centro de Estudos Casa Curta-SE, ao ressarcimento do débito apurado nos autos, além de lhes aplicar a multa legal, tendo o MPTCU anuído a essa proposta.
Incorporo os pareceres da unidade técnica e do Parquet especial a estas razões de decidir, sem prejuízo de, também, pugnar pela irregularidade das contas da aludida entidade convenente, nos termos do art. 16, III, "b" e "c", da Lei nº 8.443, de 1992.
Apesar de o evento estar previsto para o período de 28/5 a 19/6/2010, o seu plano de trabalho foi açodadamente aprovado em 27/5/2010 e, ainda assim, a partir de pareceres (técnico e jurídico) emitidos nessa mesma data, tendo o referido ajuste contado estranhamente com a necessária celebração do convênio nesse mesmo dia e com a subsequente publicação do extrato no Diário Oficial da União em 17/6/2010, quando o evento, aliás, já estaria por terminar (Peças 1 a 6) .
Toda essa indevida intempestividade também ocorreu no repasse dos recursos federais, já que a respectiva ordem bancária de transferência foi emitida somente em 30/6/2010, evidenciando a estranha destinação dos recursos federais para o evento turístico-cultural já consumado (Peça 7) .
Bem se sabe que o TCU já se deparou com várias TCE sobre o repasse de recursos federais pelo MTur em prol de eventos já consumados, sem a necessária correlação temporal entre a execução do objeto pactuado e o repasse dos recursos públicos, de tal sorte que, por não ter sido promovida a devida fiscalização in loco, a análise do repassador sobre a execução física do ajuste teve de ser baseada em fotografias, filmagens e materiais de divulgação, ficando evidenciado, todavia, que esses elementos de convicção se mostrariam evidentemente precários para o necessário ateste do efetivo cumprimento do objeto pactuado (v.g.: Acórdãos 1.582/2014, 4.199/2016 e 2.562/2017, da 2ª Câmara) .
A jurisprudência do TCU se consolidou, contudo, no sentido de que a falta desses elementos de convicção não tende a se configurar como mera falha formal, tendendo muito mais a resultar na irregularidade das contas para a consequente imputação do débito em desfavor do gestor, ainda mais quando se observa que as aludidas exigências comprobatórias constariam do termo de convênio (v.g.: Acórdãos 4.916/2016 e 4.684/2017, da 1ª Câmara, e Acórdãos 10.667/2015 e 2.465/2016, da 2ª Câmara) . 
A despeito, então, de, no presente caso concreto, ter sido supostamente promovida a diminuta fiscalização in loco em 12/6/2010, essa superficial medida não serviria para atestar a efetiva realização de todas as atrações no aludido "Circuito Cultural e Turístico Rasgadinho", durante o período de 28/5 a 19/6/2010, nem, tampouco, para comprovar a totalidade da execução física do objeto pactuado (Peça 8) .
Não por acaso, ao analisar a prestação de contas (Peças 9 a 23 e 26 a 31) , o MTur teria impugnado a totalidade dos supostos dispêndios no ajuste, diante do descumprimento de cláusulas conveniais referentes ao pagamento de cachês aos artistas e da irregular contratação da Beija-Flor Produções Artísticas Ltda., pois teria atuado apenas como intermediária, já que não comprovou a sua condição de representante exclusiva das bandas, tendo o MTur destacado a ocorrência, ainda, de várias fotografias com "fortes indícios de manipulação (montagem) " na prestação de contas do ajuste, ao reprovar a execução física da avença (Peças 32-38) .
Não fosse o bastante, em 2/7/2015, a CGU encaminhou o Relatório de Fiscalização nº 201306156 ao MTur, assinalando a subsistência de outras irregularidades no aludido convênio (Peça 42, p. 6, 9-12 e 17-18) , ao destacar os seguintes indícios de superfaturamento:
	" (...) a CGU Regional no Estado de Sergipe encaminhou ofícios a todas as bandas que se apresentaram no evento para fins de obtenção de comprovação do efetivo recebimento dos cachês nas quantias declaradas pela convenente, e oito dos doze representantes das bandas contratadas se manifestaram  (...) .
	(...) Pelo exposto, verifica-se que não houve comprovação da destinação de recursos repassados pela União no valor de R$ 315.400,00, correspondendo a cerca de 34% do valor do Convênio, referente à intermediação na contratação de artistas, tendo em vista que a empresa Beija-Flor Produções Artísticas Ltda. (CNPJ 08.931.977/0001-34) recebeu o valor integral dos cachês, conforme proposta de preços homologada.
	Banda
	valor pago
	Recibo
	Diferença
	%

	Banda Pense Neu
	39.000,00
	35.100,00
	3.900,00
	10

	Karla Isabella e Trio Sanfona Doida
	200.000,00
	180.000,00
	20.000,00
	10

	Quadrilha Abusados da Roça
	70.000,00
	63.000,00
	7.000,00
	10

	Grupo Folclórico Sergipanos de Pífano
	70.000,00
	63.000,00
	7.000,00
	10

	Trio Pé de Serra Rasgando a Sanfona
	80.000,00
	72.000,00
	8.000,00
	10

	Trio Pé de Serra Rasgadinho
	70.000,00
	63.000,00
	7.000,00
	10

	Jaílson do Acordeon
	90.000,00
	3.000,00
	87.000,00
	97

	Trio Pé de Serra Dançando Xote
	30.000,00
	27.000,00
	3.000,00
	10

	Antônio Carlos Du Aracaju
	30.000,00
	4.000,00
	26.000,00
	87

	Balança Eu
	80.000,00
	2.000,00
	78.000,00
	98

	Banda Os Brasas Nordestino
	60.000,00
	2.000,00
	58.000,00
	97

	Trio Nordestino
	105.000,00
	94.500,00
	10.500,00
	10

		924.000,00
	608.600,00
	315.400,00
	
	Verificou-se, assim, divergências entre as informações apresentadas pela convenente e aquelas apresentadas pelos artistas/bandas contratados.
	Em resposta ao Ofício n°513/2014 da CGU Regional Sergipe contendo os resultados da fiscalização, a Casa Curta/SE assim se manifestou em documento protocolado na data de 20/01/2014: 
	'Do recebimento dos cachês 
	Os artistas que foram contratados, todos assinaram recibo comprovando o recebimento do cachê, os documentos ainda foram autenticados e reconhecido firma. Veja que a maioria declarou que o valor recebido foi igual ao valor que consta no recibo, quanto aos demais à instituição tomou como surpresa a atitude dos mesmos'
	Quanto às justificativas apresentadas, os argumentos não são suficientes para elidir as irregularidades apontadas uma vez que a Casa Curta/SE apresentou informações divergentes daquelas apresentadas pelos artistas/bandas contratados em relação aos valores pagos a título de cachê, caracterizando o pagamento indevido de intermediação na contratação dos artistas
	 (...) a banda Pense N'eu cobrou para se apresentar no evento 'Capela, o maior São Pedro do Nordeste', em 26/06/2010, na cidade de Capela/SE, o valor de R$ 20.000,00 (Convênio nº 742127) e recebeu o valor de R$10.000,00 para se apresentar no ForróCaju 2010, no dia 29 de junho de 2010, na cidade de Aracaju/SE (Contrato nº 210/2010) , conforme consultas no Sistema Siconv e Portal da Transparência do TCE-SE, respectivamente; e foi pago à Banda Trio Nordestino, R$ 38.000,00, para apresentação no ForróCaju 2010, no dia 22/06/2010, em Aracaju-SE (Contrato nº 175/2010) . 
	Nesse sentido, verifica-se que o valor pago pela Casa Curta-SE à banda Pense N'eu e à Banda Trio Nordestino, por ocasião de suas apresentações no evento objeto do Convênio nº 735866, foram, em análise preliminar, incompatíveis com os valores praticados em outras contratações, contrariando o disposto na cláusula oitava, parágrafo segundo, item II do Convênio nº 735866, que exige a comprovação de que os preços pagos sejam compatíveis com os praticados pelo fornecedor com outros demandantes. 
	Não foram apresentadas pela convenente justificativas para a irregularidade apontada"  (grifou-se) .
	
Por esse ângulo, ao rejeitar as justificativas apresentadas pela convenente (Peça 66, p. 3) , o MTur ressaltou que: 
	" (...) 18. Da análise da documentação complementar, a Secretaria Nacional de Qualificação e Promoção do Turismo emitiu o Parecer de Reanálise Técnica nº 209/2016 dispondo que: (Arquivo 55) 
	- Quanto às mídias apresentadas, não é possível comprovar a execução do objeto visto que apenas preveem a realização do evento trazendo a sua programação, ao invés de fazer registro da festividade; 
	- Não há nenhuma matéria posterior ao evento; 
	- Quanto aos vídeos, de fato é possível perceber que houve a realização de um evento intitulado Circuito Cultural e Turístico Rasgadinho, porém não há informação dos locais de realização do evento; 
	- Em que pese haver a fiscalização in loco, esta se deu no dia 12 de junho 2010, enquanto o evento teve seu período de realização de 28 de maio a 19 de junho de 2010, com apresentações previstas para ocorrer ao longo de todo esse período; 
	- Por fim, em relação as fotografias encaminhadas, apesar do arquivamento do processo de julgamento quanto ao possível cometimento de ilícitos de apropriação indébita e falsidade ideológica, restou claro que houve a edição das imagens outrora enviadas a fim de comprovar a execução dos itens do Plano de Trabalho - sendo assim, não utilizadas para comprovar a execução do item" (grifou-se) .
Nessa esteira, o TCU deve rejeitar as alegações de defesa apresentadas pelos responsáveis, em sintonia com o parecer da unidade técnica, até porque ela constatou a juntada de documentos inerentes a prestações de contas de outros convênios firmados pela Casa Curta-SE e alguns deles com a participação da Beija-Flor (Peça 82) , durante o mesmo período do referido Convênio 735866/2010, salientando, ainda, que todos os contratos apresentados pela convenente no presente ajuste (Peça 20, p. 1-22) conteriam vícios graves, a exemplo da falta de comprovação de os signatários serem os empresários exclusivos dos artistas, da falta de indicação do preço contratado, da ausência da data de celebração do ajuste, da presença de rasuras e hachuras, com letras em formato e em tamanho diferentes no mesmo documento, além de vários desses contratos terem sido firmados por pessoas com similares sobrenomes (Rocha e/ou Santos) e com semelhança, ainda, ao sobrenome da diretora da entidade convenente (Rosângela Rocha dos Santos) .
Por toda essa linha, em plena consonância com outros casos semelhantes já julgados pelo TCU, restou afastada a necessária comprovação do devido nexo causal entre os recursos federais aportados e os supostos dispêndios incorridos no ajuste, diante de todas essas evidências de irregularidades no ajuste e diante, especialmente, da ausência da necessária prova sobre o efetivo pagamento dos cachês em favor dos artistas contratados, a partir da falta dos contratos de exclusividade entre os artistas e o correspondente empresário, com o devido registro no cartório, em frontal descumprimento, assim, à expressa exigência do termo de convênio (Cláusula Terceira, II, alíneas "oo" e "pp" - Peça 5, p. 6) , destacando que, a despeito de, estranhamente, ter inicialmente aprovado o referido convênio, o Parecer do MTur nº 853, de 2010, alertou o convenente sobre essa exigência, em sintonia com o Acórdão 96/2008-TCU-Plenário (Peça 2, p. 5) .
Bem se sabe, aliás, que, ao responder à consulta sobre a exigência dos aludidos contratos de exclusividade, o Plenário do TCU prolatou o Acórdão 1.435/2017 pela seguinte linha:
	" (...) 9.2. responder ao consulente que:
9.2.1. a apresentação apenas de autorização/atesto/carta de exclusividade que confere exclusividade ao empresário do artista somente para o (s) dia (s) correspondente (s) à apresentação deste, sendo ainda restrita à localidade do evento, não atende aos pressupostos do art. 25, inciso III, da Lei 8.666/1993, representando impropriedade na execução do convênio;
9.2.2. do mesmo modo, contrariam o sobredito dispositivo legal as situações de contrato de exclusividade - entre o artista/banda e o empresário - apresentado sem registro em cartório, bem como de não apresentação, pelo convenente, do próprio contrato de exclusividade;
9.2.3. tais situações, no entanto, podem não ensejar, por si sós, o julgamento pela irregularidade das contas tampouco a condenação em débito do (s) responsável (is) , a partir das circunstâncias inerentes a cada caso concreto, uma vez que a existência de dano aos cofres públicos, a ser comprovada mediante instauração da devida tomada de contas especial, tende a se evidenciar em cada caso, entre outras questões, quando:
9.2.3.1. houver indícios de inexecução do evento objeto do convênio; ou
9.2.3.2. não for possível comprovar o nexo de causalidade, ou seja, que os pagamentos tenham sido recebidos pelo artista ou por seu representante devidamente habilitado, seja detentor de contrato de exclusividade, portador de instrumento de procuração ou carta de exclusividade, devidamente registrados em cartório" (grifou-se) .
A jurisprudência do TCU tem se firmado, ainda, no sentido da pessoal responsabilidade do gestor pela comprovação da boa e regular aplicação dos recursos federais recebidos mediante convênio ou instrumentos congêneres, submetendo-se todo aquele que administra os recursos públicos ao dever de demonstrar o correto emprego dos valores federais, nos termos do art. 70, parágrafo único, da Constituição de 1988 e do art. 93 do Decreto-Lei nº 200, de 1967 (v.g.: Acórdãos 27/2004 e 1.569/2007, da 2ª Câmara, e Acórdãos 11/1997, 1.659/2006 e 59/2009, do Plenário) .
Por esse prisma, ao lado das demais irregularidades, a ausência dos contratos ou das cartas de exclusividade, com o devido registro em cartório, impediu o necessário estabelecimento do aludido nexo causal, resultando na desaprovação das contas pelo órgão repassador, diante da total impugnação dos dispêndios declarados e da ausência de elementos capazes de demonstrar a boa e regular aplicação dos recursos federais transferidos, em face da configurada ofensa não só às regras legais, mas também aos princípios basilares da administração pública, já que, ao final e ao cabo, o gestor deixou de prestar satisfação à sociedade sobre o efetivo emprego dos recursos públicos postos à sua disposição, dando ensejo, assim, à presunção legal de dano ao erário pela integralidade dos valores federais repassados com a subsequente condenação em débito e em multa.
Não se vislumbra, enfim, a prescrição da pretensão punitiva do TCU no presente caso concreto, nos termos do Acórdão 1441/2016-TCU-Plenário, já que não houve o transcurso de mais de dez anos entre a ordem para a citação no âmbito do TCU, em 9/7/2018 (Peça 76) , e a data fatal para a efetiva prestação de contas final do ajuste, em 30/9/2010 (Peça 47) .
Eis que, por meio do referido Acórdão 1.441/2016 proferido pelo Plenário na Sessão Extraordinária de 8/6/2016, o TCU firmou o seu entendimento no sentido de que a prescrição da pretensão punitiva deve seguir a regra geral do prazo decenal, contado a partir do fato, em linha com o art. 205 do Código Civil brasileiro, interrompendo-se a contagem do aludido prazo com a ordem de citação, nos termos do art. 240, caput, da Lei nº 13.105 (Código Processual Civil) , de 2015.
Sem prejuízo, todavia, do respeito a esse entendimento do Tribunal, reitero a minha ressalva já registrada em vários outros julgados do TCU no sentido de que, na ausência de lei específica, o TCU não deveria aplicar qualquer prazo prescricional sobre a referida pretensão punitiva ou, então, na pior das hipóteses, o Tribunal deveria aplicar a regra prescricional fixada pela Lei nº  9.873, de 1999, não só porque ela trata diretamente de prescrição no âmbito do direito administrativo sancionador, mas também porque, entre outras medidas, a aludida lei manda aplicar o prazo prescricional penal, quando a infração administrativa também configure crime, além de determinar expressamente que, no caso de ilícito continuado ou permanente, a contagem do prazo se inicie no dia da cessação do aludido ilícito.
Ao tempo, pois, em que registro essa minha posição pessoal, pugno pela aplicação da multa legal aos responsáveis e, assim, submeto-me ao entendimento fixado pelo TCU no âmbito do aludido Acórdão 1441/2016-TCU-Plenário.
Por tudo isso, entendo que o TCU deve julgar irregulares as contas do Centro de Estudos Casa Curta-SE e de Rosângela Rocha dos Santos para condená-los solidariamente ao pagamento do débito apurado nos autos, além de lhes aplicar a multa prevista no art. 57 da Lei nº 8.443, de 1992.
Ante o exposto, pugno pela prolação do Acórdão ora submetido a este Colegiado.
TCU, Sala das Sessões, em 28 de maio de 2019.
Ministro-Substituto ANDRÉ LUÍS DE CARVALHO 
Relator